【裁判字號】    88,自,57
【裁判日期】    890720
【裁判案由】    偽造文書等
【裁判全文】
臺灣士林地方法院刑事判決                            八十八年度自字第五七號
    自  訴  人  德財營造股份有限公司
    代  表  人  壬○○
    被      告  乙○○
                甲○○
右列被告因偽造文書等案件，經自訴人提起自訴，本院判決如左：
        主  文
乙○○、甲○○均無罪。
        理    由
一、自訴意旨略以：被告乙○○意圖為自己不法之所有，謊稱自訴人公司欠其借款（
    下同）一千四百六十萬元，向臺灣板橋地方法院聲請核發支付命令，而欺矇該院
    致該院核發八十七年度促字第三０一０三號支付命令命自訴人公司應給付一千四
    百六十萬元及自八十七年九月三十日起至清償日止，按月息一分計算之利息，被
    告乙○○為行此項不法行為，明知自訴人公司登記上之所在地，雖在台北縣永和
    市○○路二八七號三樓（該址係被告甲○○住所，甲○○為自訴人前負責人丁○○之岳母，丁○○以甲○○之住所為公司所在地，實際營業處所不曾在該址，乙○○則為丁○○之兄嫂），然實際營業處所原在台北市○○○路○段三一一巷四
    十三弄二十三號十二樓，八十七年間遷至台北市○○○路○段二六七號十二樓，
    八十七年十二月十九日遷至台北市○○○路○段一二二之之二號四樓，被告乙○○於聲請該件支付命令時，故意將自訴人所在地寫在台北縣永和市○○路二八七
    號三樓，而不寫實際營業處所，且所載地址並無任何自訴人公司任何人員，收受
    人係丁○○之岳母甲○○，與自訴人公司毫無關連，其二人互相勾結，由被告甲○○偽刻自訴人現任負責人壬○○印章，收受上開支付命令，有送達證書可證，
    私自隱匿該支付命令及確定證明書，向鈞院民事執行處主張對自訴人公司有上開
    債權，扣押自訴人公司對於台北市立北投國中之工程款，經鈞院核發八十七年民
    執強字第一０三三八執行命令在案，自訴人對於執行命令及任何文書均未收到，
    並不知悉，經北投國中轉知而獲悉上情，即向鈞院聲明異議，鈞院通知異議無效
    。而被告乙○○所主張之債權，包括借據七張、匯款單六張，借據為偽造，匯款
    單則為張冠李戴或已清償，分述如後：１、上開借據德財公司之印章均非自訴人
    公司曾使過之印章，係偽刻，丁○○將股權讓給壬○○時，雙方就自訴人公司之
    債務曾核對過，並於八十六年十二月二日訂立契約書，該契約書未記明有此債務
    。２、八十四年六月九日借款七百萬元之借據，匯款人孫正安，此款係丁○○、
    孫宏文（乙○○之夫）兄弟共同以自訴人公司名義承攬台北市木柵區行政大樓之
    工程款，而以孫正安名義匯入自訴人帳戶內，工程完竣，丁○○、孫宏文二人結
    帳，各自分得利益，豈能將工程款轉作借款。３、八十四年十一月一日借款二百
    萬元之借據，匯款日期同，匯款人自訴人公司金額為一百九十六萬零六百三十六
    元，自訴人公司之轉帳傳票記載向大嫂借調二百萬元，但已交付其面額為二百萬
    元之支票一紙並於八十四年十一月七日經兌現。（付款人富邦銀行五００七八─
    ０號，票號ＡＥ0000000號，到期日八十四年十一月七日）４、八十五年
    八月二十八日匯款金額為四百萬元之借據，此款分二次匯，八十五年四月三十日
    匯款二百萬元，匯款人孫宏文，八十五年五月三十日匯款二百萬元，匯款人自訴
    人公司，借款後有交付支票予乙○○，後數度換票，此二筆款項於壬○○向丁○○買入台北市○○街○○段二八三地號土地，由德財公司支付八百萬元清償（八
    百萬元含利息）。５、八十五年七月二日借款金額為一百六十萬元之借據，此款
    分二次匯，八十五年七月二日匯款六十萬元，匯款人為朱婉香，八十五年七月五
    日匯款一百萬元，匯款人孫宏文，此款已還清，朱婉香部分三十萬元還現金，三
    十萬元交付支票兌領，另一百萬元部分則有交付支票予乙○○，數度換票，最後
    以出售台北市○○段土地收回支票，且乙○○主張之債權，有部分與庚○○重複
    計算，自訴人公司已還庚○○八百萬元。故被告乙○○主張之一千四百六十萬元
    並不存在，被告乙○○明知，則其以偽造之借據向法院聲請核發支付命令、扣押
    工程款，並欲領走，其行為已犯刑法第三百三十九條第一項之詐欺，同法第二百
    十條、第二百十四條、第二百十七條第一項偽造文書罪，又被告甲○○偽刻壬○○印章簽收支付命令，所為係犯刑法第二百十四條、第二百十七條第一項之偽造
    文書罪等語。
二、按犯罪事實應依證據認定之，無證據不得推定其犯罪事實；又不能證明被告犯罪
    者，應諭知無罪之判決，刑事訴訟法第一百五十四條及第三百零一條第一項分別
    定有明文。又告訴人之告訴，本以使被告受刑事追訴為目的，故其陳述是否與事
    實相符，自應調查其他證據，以資審認，苟其所為攻擊之詞，尚有瑕疵，則在此
    瑕疵未予究明以前，即不能遽採為斷罪之基礎，最高法院六十九年度台上字第一
    五三一號著有判例；又認定犯罪事實，須依證據，如證據之實實尚欠明瞭，即不
    能以擬制推測之方法為判斷之基礎，最高法院七十一年台上字第五九八四號亦著
    有判例。訊據被告乙○○、甲○○，均堅決否認涉有上開罪嫌，被告乙○○辯稱
    ：丁○○擔任自訴人公司負責人時，確實多次向伊借款，伊在台新銀行上班，不
    方便以自己名義匯款，有時會用伊子孫正安或其他人名義來匯，此由匯單上收訖
    戳記均有蓋有台新銀行乙○○章可明，借錢後丁○○會開公司票給伊，後來有部
    分改成其個人的票，所提出之借據及支票均為真實，並無偽造，且有匯款單多張
    可證，朱婉香為伊長輩，伊將她的錢借給自訴人公司，自訴人公司並未清償，庚○○有借給自訴人公司八百萬元，後來自訴人公司有清償，並有清償證明，此部
    分與伊借款無關，自訴人公司既不否認有收受上開匯款，則其主張上開債務已清
    償或虛偽或保證性質，自應負舉證責任，不能僅憑其公司內部零星記帳就能證明
    有還清，且伊向法院請強制執行時，是依自訴人公司執照上所記載之地址寄送，
    並非捏造，自訴人公司變更處所並未變更登記，伊如何能知悉等語；被告甲○○
    辯稱：以前丁○○還是自訴人公司負責人時，有將公司大小章放在伊那裡，由伊
    代收寄到那裡的郵件，後來自訴人公司變更負責人為壬○○後，伊有告訴自訴人
    公司郵件無法代收，後來自訴人公司之祕書辛○○就將壬○○的印章及公司章交
    給伊，伊才幫自訴人公司代收上開郵件，印章並非伊偽刻，且後來伊有將這些印
    章寄還給自訴人公司等語。經查：
  壹、被告乙○○部分：
（一）自訴人公司對於被告乙○○所提出卷附上開六紙借據，雖否認其真正，且稱係
      被告偽刻自訴人公司之印章偽造而成，然證人即自訴人公司前任負責人丁○○
      證稱：上開借據確為自訴人向被告乙○○調借款項時，由伊寫給乙○○的，借
      據上自訴人公司之印章，為伊擔任德財公司負責人時，在八十七年三月四日以
      前曾使過之印鑑，並非偽刻等語，並提出該公司在富邦商業銀行開戶所留之印
      鑑卡影本、該公司於八十四年五月三十日與地主代表張瑞松所簽訂之不動產合
      建契約書等文書供本院比對，經本院向富邦商業銀行調取德財公司之印鑑卡原
      本（八十一年七月十六日開戶，帳號：０１５─４１─５０００７８─１號）
      ，於八十九年六月二十九當庭勘驗比對後，認該借據上自訴人公司之印文確與
      上開富邦商業銀行所留存之印鑑卡印文相符，有該銀行函文及印鑑卡影本（原
      本勘驗後已發還富邦銀行）各一份、本院八十九年六月二十九日審理筆錄可參
      ，而自訴人代表人壬○○表示伊不瞭解等語（見本院八十九年六月二十九日審
      理筆錄），應認該借據上自訴人公司之印文確為自訴人公司之印鑑所蓋，並非
      偽刻，而該借據確為丁○○開立給被告乙○○，並非偽造甚明。
（二）次查，自訴人公司自承有於上開時間，收受由丁○○等人所匯寄之上開各筆款
      項，並有匯款單影本六紙附卷可稽，其不否認有收受上開匯款，僅主張上開債
      務為保證性質或已清償或重複計算，然查：
    １、自訴人對於八十四年六月九日取得七百萬元匯款之原因，前後指訴不一：自
        訴人先則主張該筆由孫正安所匯之款項，是丁○○、孫宏文兄弟共同以自訴
        人公司名義承攬台北市木柵區行政大樓之工程款而以孫正安名義匯入自訴人
        帳戶，工程結束後，渠二人結帳，各自分得利益，此為工程款（詳八十八年
        三月一日自訴狀），後又改稱：依轉帳傳票記載孫先生（指丁○○）外調保
        證票（存入保證票據不兌現），此為保證票（見八十八年三月二十六日補充
        自訴理由狀），後又稱：是股東款，即合夥人孫宏文要給德財公司之股東款
        ，但其實該項工程是孫宏文向德財公司借牌承攬的，所以工程款實際上應該
        由孫宏文自己付，所以他匯入這筆款的實際用意，是當作那筆工程的保證款
        ，再開一張保證票等語（見本院八十九年四月十一日問筆錄），是其指訴已
        前後不一，互有矛盾。
    ２、自訴人對於上開匯款除主張前開七百萬元非借款外，餘均不否認為借款，然
        稱均已清償乙節，證人即自訴人公司之會許戊○○證稱：伊自八十四年八月
        一日至八十六年八月三十一日在自訴人公司擔任會計，伊到公司半年後公司
        就有向乙○○借款，向乙○○的借款，據伊所知，大部分都沒有還，因為每
        次應該要還，又還不出來，（本院卷壹第七十七頁）明細表，是伊所寫的，
        好像是孫先生（指丁○○）要伊把向大嫂借的錢列出明細，所以伊就翻銀行
        帳及傳票列出來，後來有漏列一筆二百萬元，後來是孫先生自己補上去的等
        語（見本院八十八年四月六日訊問筆錄），依卷附明細表，可見自訴人曾向
        被告乙○○借款達一千八百九十萬元；雖證人即自訴人公司總經理己○○（
        後改名為陳崇秀）證稱：自訴人公司目前應只欠被告乙○○四百萬元沒有還
        ，此部分的支票被壬○○撤銷付款委託，應無欠被告一千萬餘元，伊將新舊
        二任負責人接交時，由舊的負責人丁○○所開出去德財公司支票，但尚未收
        回的支票，即這些票都是應付款，但尚未付款之債務整理出來，是到八十七
        年六月二十五日為止，這些是在雙方交接後，才叫會計列出來的，之後壬○○就到銀行將這些支票全部止付等語（見本院八十九年三月十四日訊問筆錄
        ），然依其所提出卷附「富邦銀行未回籠票據明細」（本院卷壹第三百二十
        九頁），可見記載在「孫大嫂」（即被告乙○○）名下之支票，共有三張，
        金額分別為一百萬元、四百萬元及三十萬元，備註欄除均記載「延票」外，
        別無其他已清償之記載，經本院再訊以證人己○○上開明細表上既然記載「
        孫大嫂」有三張票，金額共五百三十萬元，何以認為目前只欠被告乙○○四
        百萬元時，其證稱：另二張票（即一百萬元、三十萬元）已清償取回等語（
        見本院八十九年四月十一日訊問筆錄），經本院再訊以取回之支票現何在時
        ，答以：只要取回之支票都已作廢，現在已找不到了等語（見同上筆錄），
        然上開「富邦銀行未回籠票據明細」所列「孫大嫂」之三張票據，即被告乙○○所提丁○○交付支票之其中三張（見本院卷壹第二八三頁），若果如證
        人己○○所言已清償取回，當無仍在被告乙○○手中之理，可見證人己○○
        所證與其所提之證據有不符、矛盾之處；雖自訴人又改稱：上開二張支票（
        即一百萬元及三十萬元），係向案外人林偉芳清償取回，丁○○才又交給被
        告乙○○作為憑證云云，然被告乙○○辯稱：林緯芳是伊同事，當初伊向林
        緯芳調錢借給德財公司，那些票被德財公司撤銷付款委託後，伊要對林緯芳
        負責，所以才向德財公司要這個錢等語，核與證人丁○○證稱：伊擔任負責
        人時，有向林緯芳借了二百萬元，但只還五十萬元，還欠一百五十萬元，當
        初會跟林緯芳借錢，都是透過乙○○經手，所以乙○○手中會有林緯芳的票
        等語大致相符，自訴代表人則稱伊為接手，不知道之前公司狀況，都是己○○告知等語（均見本院八十九年六月二十九日審理筆錄），則自訴人對於已
        清償被告乙○○部分，所指尚乏實據。
    ３、對於自訴人指稱被告乙○○所提之借款憑證中，有部分與庚○○之借款重複
        計算，且已清償庚○○乙節，證人丁○○證稱：為庚○○設定八百萬元之抵
        押權，清償七百十八萬元予庚○○，與嫂子無關等語（本院八十八年四月六
        日訊問筆錄，第一０八頁），核與證人庚○○證稱：約在八十六年、八十七
        年間有將金錢借給丁○○，約借了、三次，總共七百萬元，後來丁○○有用
        現金還，約還了七百二十萬元等語大致相符（本院八十八年七月六日訊問筆
        錄，第二三四頁），雖證人己○○證稱：庚○○只借四百萬元，但丁○○卻
        設定八百萬元抵押權給她，我們當時為了塗銷抵押權，只好拿八百萬元現金
        給乙○○，因為當初向庚○○借錢是透過乙○○等語，但在被告乙○○堅詞
        否認有收到該筆款項時，己○○始又改稱：伊錢是拿到庚○○辦公室，庚○○即當場打電話給乙○○等語，經本院訊以：既然錢是交給庚○○，何以剛
        剛說是還乙○○？，答以：伊不曉得們如何分帳等語（見本院八十九牛年三
        月十四日問筆錄，本院卷壹第三一五頁），是證人己○○所證前後齟齬，互
        有矛盾。
    ４、至於自訴人請求傳喚之證人丙○○雖證稱：在八十七年十二月間，向原來的
        董事長丁○○討債，丁○○要把他的股份給伊，伊才去瞭解他們的帳目，依
        丁○○所列給伊的資產負債表，當時公司負債應不超過八百萬元，乙○○而
        只是所有負債的一部分，所以公司對於她的負債也不會超過八百萬元等語，
        然自訴人代表人自承：公司名冊並無他（指丙○○），不知他們如何對帳等
        語（見本院八十九年四月二十五日訊問筆錄），是其證言是否可信，已頗有
        所疑，況證人丁○○亦證稱：丙○○只是一個要幫伊去向壬○○討債的人，
        他要伊給股份討債才有正當名義，當時確實有寫公司財務資料給他，但這只
        是就記憶所及所寫，所寫出來的結算金額只是表示他要向壬○○討的金額，
        只是概略所寫，並不表示公司實際的帳目等語（見本院八十九年六月十九日
        訊問筆錄），是證人丙○○之證詞，自不得作為不利於被告乙○○之證據。
    ５、況自訴人代表壬○○自承：伊是新接任的，對於前任債務不清楚，當初是因
        為乙○○對我們公司強制執行，伊問己○○後，沒有那麼多債務，才提起本
        件自訴，但事後我們核對，伊發現確實有那麼多債務，因為丁○○有一部分
        以他私人票開給乙○○，目前雙方有協議等語（本院八十九年四月二十五日
        訊問筆錄），又自承：伊雖從八十七年二月間名義上就變更為負責人，但實
        際上直到八十七年十二月份才接手，中間這段空檔，都是陳崇秀在處理，．
        ．．（對於她在本案中之證詞有何意見？），因為我是接手，所有事情都是
        她告訴我的，至於是否真的，我本人沒有去查證，．．，她現在早就離開公
        司了，我們目前有對她提起偽造文書的案件，因為自伊接手該公司後，她還
        保有以前丁○○的印章，她就拿這些印章蓋在伊支票上在外面行使，（乙○○究竟有無偽造債權？）我們事後大概在今年初再核帳一次，我們欠乙○○
        大概有一千零五十幾萬元，目前沒有辦法就細目來核算，因為有些帳是以前
        的，現在帳目不是很清楚，我們查帳，還有簽訂和解書，我們還要還她一千
        萬元，先給八百萬元，剩下二百萬元以後再給，我們和乙○○的債務就解決
        了等語（見本院八十九年六月二十九日審理錄），並有自訴人公司與被告乙○○之協議書一紙、台灣台北地方法院檢察署八十八年偵字第一五０六二號
        被告己○○偽造有價證券之刑事傳票一份附卷可稽。是自訴人公司代表人對
        於自訴人公司究尚欠被告乙○○究多少錢，及被告乙○○有無偽造債權乙事
        ，表示均聞證人己○○所言，而己○○證詞有矛盾不符之處，已如前述，且
        其與自訴人公司因公司債務問題另案涉訟中，所證是否屬實，有無利益衝突
        ，不無有疑，而自訴人公司若非確有積欠被告乙○○一千餘萬元之債務，亦
        無事後協議返還一千萬元之理。是證人己○○之證詞自不得遽採。
    ６、而被告乙○○以上開借據向台灣板橋地方法院聲請核發支付命令，及向該院
        民事執行處聲請強制執行，陳報自訴人公司之地址為「台北縣永和市○○路
        二八七號三樓」，確係自訴人公司之登記地址，除為自訴人所自承外，並有
        該公司之公司執照及公司登記事項卡影本各一附卷供參，而公司有未經變更
        登記之事項不得對抗第三人，故被告乙○○循法律途徑解決時，以自訴人公
        司之登記地址為送達地址，洵屬合理，尚難認其主觀上有何不法意圖。
    ７、綜上觀之，上開借據為真正，被告乙○○並無偽造或偽刻自訴人公司大小章
        ，而自訴人公司自承有於上開時間，收受上開匯款，僅主張上開債務為保證
        性質或已清償或重複計算，然自訴人代表人壬○○自承其並不瞭解前任負責
        人期間公司之財務狀況，會提本件自訴及自訴之依據，均係聽聞證人己○○
        所言，然己○○所證有不符及矛盾之處，無法遽信，已如前述，是其指訴尚
        乏實據。此外，又查無其他積極之證據足以證明被告乙○○涉有自訴人所指
        訴之詐欺、偽造文書、偽造印章等罪嫌，不能證明其犯罪，爰為無罪之諭知
        。
   貳、被告甲○○部分：
    自訴人雖指稱未交付壬○○之印章予被告甲○○代收郵件，然證人丁○○證稱：
    寄到永和登記處所的郵件，是辛○○及另一位會計到永和收文件，在變更負責人
    後的狀況也是如此，因為我還是經常回辦公室瞭解狀況。．．．寄到永和的郵件
    通常由甲○○代收，在變更負責人之前，伊有將公司的大小章留在那邊，由她代
    收，但變更負責人後，常常退件，甲○○向伊反應，伊即通知辛○○這種情況，
    要她向總經理反應，不久甲○○就告訴伊，辛○○已將公司大小章拿給她了，甲○○是告訴伊的，伊以前就是留公司小大章，．．．，伊未將放在甲○○處之公
    司大小章取回，甲○○是告訴伊，她將伊部分的大小章及壬○○交付的大小章一
    併寄回等語（本院八十八年七月六日訊問筆錄，卷壹第二三三頁），又證稱：陳
    崇秀在我們前後二任負責人交接後，她就保管我們二人及公司所有之印章，她在
    保管印章期間，有盜蓋印章、開支票，被自訴人在台北地方法院檢察署提起告訴
    ，所以她的證詞不可靠，她有可能將印章交給辛○○，辛○○再將印章交給甲○○，本案拘不到辛○○，但她卻可以在另案中帶辛○○為她出庭作證等語（八十
    九年六月二十九日審理筆錄），自訴人代表人自承：（你們變更負責人之後，到
    底寄到德財公司的文件，你們如何收受？）我雖然從八十七年二月間名義就變更
    為負責人，但實際上到八十七年十二月才接手，中間這段空檔都是陳崇秀在處理
    的，之後，若是有寄到甲○○那裡的文件，都是陳崇秀在處理等語（見本院八十
    九年六月二十九日審理筆錄），而證人己○○雖證稱未交付壬○○印章予被告甲○○，然其所證無法遽信，已如前述，而證人辛○○經本院合法傳喚、拘提未著
    ，是本院已無從對其傳喚對質，此外，又查無其他積極證據，足以證明被告甲○○有偽刻壬○○印章及偽造文書之犯行，本罪疑唯輕原則，爰為被告甲○○無罪
    之諭知。
據上論斷，應依刑事訴訟法第三百四十三條、第三百零一條第一項，判決如主文。
中      華      民      國      八十九      年      七    月    二十    日
                                  臺灣士林地方法院刑事第二庭
                                      法  官  楊  迺  伶
右正本證明與原本無異。
如不服本判決，應於判決送達後十日內，向本院提出上訴狀。
                                      書記官  趙  彩  彤
中      華      民      國      八十九      年      七    月    二十一  日


司法院資訊處製作；財團法人民間司法改革基金會備份。
